---
title: <font size="6"> <span style="color:Red">*Script d'installation de tous les packages.*</span> </font>
output:  
  github_document:
    toc: true
    toc_depth: 2
---
 
# <font size="4"> <span style="color:Red">*Mise à jour de la machine virtuelle.*</span> </font>

``` {bash, results="hide"}
sudo apt-get update -y 
sudo apt-get install -y libbz2-dev
sudo apt-get install -y liblzma-dev
```

# <font size="4"> <span style="color:Red">*Installation de DADA2 et de Phyloseq avec BiocManager.*</span> </font>

A partir des instructions https://benjjneb.github.io/dada2/dada-installation.html

## <font size="3"> <span style="color:green">*Installation de BiocManager.*</span> </font>

```{r package install, results="hide", message=FALSE}
if (!requireNamespace("BiocManager", quietly = TRUE))
  install.packages("BiocManager")
BiocManager::install(version = '3.11')
```

##  <font size="3"> <span style="color:green">*Installation de DADA2.*</span> </font>

```{r, results="hide", message=FALSE}
BiocManager::install("dada2", version = "3.11")
```

## <font size="3"> <span style="color:green">*Installation de Phyloseq.*</span> </font>

```{r, results="hide", message=FALSE}
BiocManager::install("phyloseq", version = "3.11")
```


# <font size="4"> <span style="color:Red">*Installation de packages pour phyloseq.*</span> </font>


## <font size="3"> <span style="color:green">*Installation de phangorn.*</span> </font>

```{r, results="hide", message=FALSE}
BiocManager::install("phangorn")
```

## <font size="3"> <span style="color:green">*Installation de DECIPHER.*</span> </font>

```{r, results="hide", message=FALSE}
BiocManager::install("DECIPHER")
```

## <font size="3"> <span style="color:green">*Installation de gridExtra.*</span> </font>

```{r, results="hide", message=FALSE}
install.packages("gridExtra")
```


# <font size="4"> <span style="color:Red">*Installation de packages pour des analyses complémentaires sur phyloseq.*</span> </font>


```{r, results="hide", message=FALSE, warning=FALSE}
.cran_packages <- c( "shiny","miniUI", "caret", "pls", "e1071", "ggplot2", "randomForest", "dplyr", "ggrepel", "nlme", "devtools",
                  "reshape2", "PMA", "structSSI", "ade4",
                  "ggnetwork", "intergraph", "scales")
.github_packages <- c("jfukuyama/phyloseqGraphTest")
.bioc_packages <- c("genefilter", "impute")
```

```{r, results="hide", message=FALSE, warning=FALSE}
install.packages(.cran_packages)
devtools::install_github(.github_packages)
BiocManager::install(.bioc_packages)                         
```