---
title: \textcolor{purple}{Script d’installation de tous les packages.} 
author: Vincent Noah
date: "26 novembre 2020"
output:
  pdf_document:
    toc: true
    toc_depth: 2
---

# \textcolor{red}{Mise à jour de la machine virtuelle.}  

``` {bash, results="hide"}
sudo apt-get update -y 
sudo apt-get install -y libbz2-dev
sudo apt-get install -y liblzma-dev
```


# \textcolor{red}{Installation de Dada2 et de Phyloseq avec BiocManager.}

A partir des instructions https://benjjneb.github.io/dada2/dada-installation.html

## \textcolor{blue}{Installation de BiocManager.}

```{r package install, results="hide", message=FALSE}
if (!requireNamespace("BiocManager", quietly = TRUE))
  install.packages("BiocManager")
BiocManager::install(version = '3.11')
```

## \textcolor{blue}{Installation de Dada2.}

```{r, results="hide", message=FALSE}
BiocManager::install("dada2", version = "3.11")
```

## \textcolor{blue}{Installation de Phyloseq.}

```{r, results="hide", message=FALSE}
BiocManager::install("phyloseq", version = "3.11")
```


# \textcolor{red}{Installation de packages pour phyloseq.}

## \textcolor{blue}{Installation de phangorn.}

```{r, results="hide", message=FALSE}
BiocManager::install("phangorn")
```

## \textcolor{blue}{Installation de DECIPHER.}

```{r, results="hide", message=FALSE}
BiocManager::install("DECIPHER")
```

## \textcolor{blue}{Installation de gridExtra}

```{r, results="hide", message=FALSE}
install.packages("gridExtra")
```


# \textcolor{red}{Installation de packages pour des analyses complémentaires sur phyloseq.}

```{r, results="hide", message=FALSE, warning=FALSE}
.cran_packages <- c( "shiny","miniUI", "caret", "pls", "e1071", "ggplot2", "randomForest", "dplyr", "ggrepel", "nlme", "devtools",
                  "reshape2", "PMA", "structSSI", "ade4",
                  "ggnetwork", "intergraph", "scales")
.github_packages <- c("jfukuyama/phyloseqGraphTest")
.bioc_packages <- c("genefilter", "impute")
```

```{r, results="hide", message=FALSE, warning=FALSE}
install.packages(.cran_packages)
devtools::install_github(.github_packages)
BiocManager::install(.bioc_packages)                        
```